最高法院刑事判決　　　　　　　　　　　　　　　九十三年度台上字第三五六○號
　　上　訴　人　戊○○
　　　　　　　　　　　　（送達代收人：鄭志明律師）
　　　　　　　　癸○○
　　　　　　　　　　　　台中監獄執行中）
　　　　　　　　寅○○
　　　　　　　　己○○
　　　　　　　　　　　　（送達代收人：鄭志明律師）
　　　　　　　　丑○○
　　　　　　　　　　　　（送達代收人：鄭志明律師）
　　　　　　　　庚○○
　　　　　　　　子○○
　　　　　　　　　　　　（送達代收人：鄭志明律師）
　　　　　　　　辛○○
　　右　一　人
　　選任辯護人　陳孟萱律師
　　　　　　　　黃文玲律師
　　上　訴　人　卯○○
　　右　一　人
　　選任辯護人　張淑琪律師
　　上　訴　人　乙○○
　　　　　　　　壬○○
　　　　　　　　　　　　（送達代收人：鄭志明律師）
　　　　　　　　丙○○
　　選任辯護人　張淑琪律師
　　上　訴　人　甲○○
　　　　　　　　　　　　送達.
　　　　　　　　　　　　一號十.
　　　　　　　　丁○○
　　　　　　　　　　　　身分證.
右上訴人等因常業詐欺等罪案件，不服台灣高等法院台中分院中華民國九十三年二月
二十七日第二審更審判決（九十二年度上重更(一)字第三０號，起訴案號：台灣台中地
方法院檢察署八十九年度偵字第七０五六、一一二五七號），提起上訴，本院判決如
左：
    主  文
原判決撤銷，發回台灣高等法院台中分院。
    理  由
本件原判決認定馮振武、石旺得（以上二人通緝中）、李劉豪（另案處理）等人自民
國八十七年七月間起至八十九年四月二十八日止，虛以如原判決附表一所列「恆基兆
業國際財團」等為名，組成刮刮樂詐騙集團。預先以不詳方式，取得如原判決附表二
所示陳仁茂等百餘人名義之帳戶，供犯罪之用。且以如原判決附表一所示電話，作為
與被害人聯絡之用。另委請具有常業詐欺犯意聯絡之上訴人戊○○、癸○○，在該詐
騙集團負責監督接聽電話成員之工作，戊○○亦受託發放薪資予部分負責接聽電話之
成員。李劉豪並將郭春枝、陳冠甫、洪秀鶴、胡茂昌、劉賢平、李訓仲、胡銀和、吳
玉珍、黃彥憲、周古泓梅、謝金木、李倚升、陳信泉、蔣文斌、梁銘玟等人之身分證
交予戊○○，再由戊○○委請基於共同行使偽造私文書及詐欺得利概括犯意之行動電
話業者即上訴人甲○○，以郭春枝等人名義，向台灣大哥大股份有限公司（下稱台灣
大哥大公司），申請如原判決附表五所示二十三支行動電話門號使用，而連續偽造郭
春枝等人名義，製作行動電話服務申請書後，持向台灣大哥大公司行使。馮振武、李
劉豪等人復以不詳方式取得其他門號行動電話使用，並將上述自動電話經過多次轉接
至渠等使用之行動電話上；且為防止在國內設線據點易為檢警循線查獲，乃分工持不
詳號碼之行動電話，或上開向台灣大哥大公司申請之行動電話，至中國大陸地區福建
省廈門市國泰大樓設點租屋接收被害人電話，以逃避本島警方查緝，事後並未依約向
各行動電話業者繳交電話費，而詐得免付通話費用之不法利益。馮振武、李劉豪等人
另於報章上刊登「徵內勤高手」廣告，以招募共犯。並由李劉豪委託基於常業詐欺犯
意之上訴人丁○○，印製刮刮樂廣告紙寄發予國內不特定之被害人。丁○○先後印製
約三十萬份之刮刮樂廣告紙，供李劉豪等人持以詐騙他人之用。上訴人寅○○、己○
○、丑○○、庚○○、子○○、辛○○、卯○○、乙○○、壬○○、丙○○等人乃分
別於八十七年十月間至八十九年一月間應徵或經人介紹加入該集團，渠等亦均基於共
同常業詐欺之犯意。均自行取名代號，寅○○自稱「邱專員」、「蔡專員」、「吳專
員」、「課長」等，己○○自稱「楊雅萍專員」、「李雅萍專員」等，丑○○自稱「
朱專員」、「張專員」等，子○○自稱「丁課長」，辛○○自稱「專員」及負責煮飯
打雜工作，卯○○自稱「江月虹專員」、「楊碧錚專員」等，庚○○、乙○○擔任總
機負責接聽及轉接電話，壬○○自稱「宋專員」，丙○○自稱「周專員」等，戊○○
自稱「陳專員」、「陳主任」等，癸○○自稱「課長」等。馮振武、李劉豪等部分成
員在台灣負責郵寄刮刮樂廣告紙予被害人及擔任領款工作，部分成員則留在廈門市國
泰大樓內負責接聽被害人電話施以詐騙。每一張刮刮樂廣告紙，可刮中新台幣（下同
）十六萬元、二十八萬元、六十萬元不等獎金。待被害人依廣告紙所留之聯絡電話打
電話向該等集團查詢時，渠等即向被害人佯稱係廠商贊助之酬賓活動，並恭賀被害人
中獎，繼要求被害人提供在金融機構開戶之帳號，以便將彩金匯入該帳戶內。再向被
害人詐稱：依稅法規定中獎者需先向國稅局繳納百分之十五之稅金，始能領取彩金，
要求被害人先將該筆稅金匯入渠等預先備妥之上開帳戶內。俟被害人依約匯入該金額
後，渠等再向被害人詐稱：因作業疏失被害人並非該等集團會員，需先繳納會員費八
萬元至二十萬元不等會員費，成為正式會員後始能領取彩金，而會員費日後可退還，
若不加入會員則先前匯入之款項無法辦理退還。待被害人依約將款項匯入渠等所備妥
之帳戶內後，復詐稱：被害人之資料已被送至該公司六合彩投資部門，要求被害人與
該六合彩部門配合，而使被害人陷於錯誤，陸續匯款。渠等則又以被害人已簽賭六合
彩中獎為由，要求被害人再匯入保證金，及該集團公司某專員私自違反公司規定私下
墊支被害人應支出款遭查獲開除，被害人必須依規定繳交未全額繳交之資格金、會員
費等為由，而使如原判決附表三所示之被害人方美玉等人陷於錯誤，分別將該附表所
列款項匯至彼等備妥之帳戶內。寅○○、己○○、丑○○、庚○○、子○○、辛○○
、卯○○、乙○○、壬○○、丙○○等人則可按月向馮振武、李劉豪等人領取四萬元
至三十萬元不等之薪資及紅利，並均恃以維生等情。因而撤銷第一審關於上訴人等部
分之判決，改判論處甲○○共同連續行使偽造私文書，足以生損害於他人；及其餘上
訴人共同以意圖為自己不法之所有，以詐術使人將本人之物交付為常業罪刑（其中甲
○○、戊○○係依牽連犯關係，從一重處斷），固非無見。
惟查：(一)刑事訴訟法第三百七十一條得不待被告陳述逕行判決之規定，以被告經合法
傳喚，無正當理由不到庭者為限。本件寅○○於原審九十三年二月十八日審判期日具
狀稱：其妊娠，腹痛，經醫囑須多休息，以致無法到庭，請求改期等情。並提出李月
娥家醫科婦產科診所出具之診斷證明書為證。而依該診斷證明書記載：「病名：先兆
性早產。醫囑：妊娠二十五週，腹痛，宜多休息」等情（見原審更(一)卷第三宗第一五
二至一五四頁）。則寅○○所主張似非全然無據，究竟其是否能到庭應訊﹖尚非無疑
。此與認定其是否無正當理由不到庭攸關，自須查明。乃原審未就之詳予調查釐清，
即遽認其係經合法傳喚，無正當理由不到庭，而不待其陳述逕行判決，尚有未合。(二)
判決應記載理由，如事實有記載，但理由未予說明，即屬理由不備，按諸刑事訴訟法
第三百七十九條第十四款規定，其判決當然為違背法令。又所謂常業犯，係指反覆以
同種類之行為為目的之社會活動之職業性犯罪而言，亦即恃犯罪以維生。本件原判決
雖謂丁○○有常業詐欺犯行，然於理由欄並未詳予闡述其如何恃詐欺維生而成立常業
犯之理由，要屬理由不備。(三)有罪判決書事實之認定與理由之說明必須互相一致，方
為合法。倘若事實之認定與理由之說明不相一致，自屬判決理由矛盾之當然違背法令
。原判決事實欄謂前開附表二所示帳戶、附表一所示電話，是否係偽造陳仁茂等人名
義所偽造，須俟馮振武等人通緝到案後，再行認定（見原判決第七頁第五至十四行）
。然理由內則依馮振武警詢時之供述等，謂上開帳戶等非屬偽造他人名義所申請（見
原判決第二八頁第二至十六行）。據此以觀，原判決事實之記載與理由之說明不相一
致，難認適法。(四)審理事實之法院對於卷內與被告論罪科刑有關，而依法應予調查之
事項，如未詳加調查，或雖已調查，仍未調查明白者，尚難遽為被告有利或不利之認
定。甲○○辯稱：前開附表五編號三、四、二一、二三所示行動電話，並非伊偽造陳
冠甫、陳信泉、梁銘玟等人名義所申請。而原審於傳喚陳冠甫、陳信泉、梁銘玟等人
未到庭應訊後，即逕予推論其等屬被害人無疑，而為不利於甲○○等人之認定，尚嫌
速斷（見原判決第十三頁第九至十二行）。(五)對刑事被告如何量定其刑，為求個案裁
判之妥當性，法律固賦與法院裁量權，然法院行使此項職權時，仍應受比例原則、平
等原則等一般法律原則之拘束，不得恣意為之。本件原判決科刑時，謂考量上訴人等
犯罪時間之長短，以為刑度輕重之依據（見原判決第二三頁第十二行）。然依原判決
事實欄之記載，寅○○、己○○、丑○○、庚○○、子○○、辛○○、卯○○、乙○
○、壬○○、丙○○等人均係應徵或經人介紹加入前開詐騙集團，其等參與程度似無
差異。而原判決所認定寅○○、己○○、丑○○、庚○○、子○○、辛○○、卯○○
、乙○○、壬○○、丙○○加入該詐騙集團之時間，分別為八十七年十月、八十七年
十月、八十七年十二月、八十八年八月十九日、八十八年七月八日、八十八年七月八
日、八十八年十一月二十九日、八十八年十一月、八十八年十一月、八十八年十一月
二十九日，乃所處之刑分別為有期徒刑一年十月、一年十月、一年十月、一年八月、
二年六月、一年六月、一年四月、一年四月、二年四月、二年二月。何以寅○○、己
○○、丑○○、庚○○、辛○○犯罪之期間較壬○○、丙○○為長，寅○○、己○○
、丑○○犯罪之期間較子○○為長，而量處較輕之刑﹖辛○○與子○○犯罪期間相同
，卯○○與丙○○之犯罪期間相同，乙○○與壬○○之犯罪期間相同，何以所量處之
刑各有不同﹖不無疑義。乃原審未詳實說明其理由，難謂無理由不備之違誤。(六)刑法
第三百四十條所謂：以犯第三百三十九條之罪（包括該條第一項之詐欺取財罪及第二
項之詐欺得利罪）為常業者，係指專以觸犯該法條之罪，為其日常生活之職業者而言
。故該法第三百四十條為第三百三十九條犯罪之加重態樣，性質上屬多數行為之集合
犯，法律上擬制為一罪，即學理上所稱之實質上一罪。其反覆從事之多數行為相互間
並不發生連續犯、牽連犯或想像競合犯裁判上一罪之問題。原判決既謂戊○○所為，
係犯刑法第三百四十條之常業詐欺罪。復謂所為多次詐欺得利犯行，成立連續犯。其
前後論敘之法律見解顯屬矛盾。(七)沒收為從刑之一種，依主從不可分之原則，應附隨
緊接於主刑之下而同時宣告；又共同正犯因相互間利用他人之行為，以遂行其犯意之
實現，本於責任共同之原則，有關沒收部分，對於共犯間供犯罪所用之物，自均應為
沒收之諭知。原判決既謂戊○○、癸○○、寅○○、己○○、丑○○、庚○○、子○
○、辛○○、卯○○、乙○○、壬○○、丙○○、丁○○就前開常業詐欺犯行，成立
共同正犯（見原判決第二二頁第四至八行）。然主文欄內，於戊○○、癸○○、寅○
○、己○○、丑○○、庚○○、子○○、辛○○、卯○○、乙○○、壬○○、丙○○
罪刑下，就供其等犯該罪所用而宣告沒收之前揭附表四編號二至七、十一、十二所示
物，何以未於丁○○罪刑下宣告沒收﹖又於丁○○罪刑下，就供其等犯該罪所用而宣
告沒收之上開附表四編號九、十、十三所示物，何以未於戊○○等人罪刑下宣告沒收
？原判決未就此詳予論述，亦屬理由不備。以上或為上訴意旨所指摘，或為本院得依
職權調查之事項，應認原判決仍有撤銷發回更審之原因。又原判決就上訴人等不另為
無罪諭知部分，因公訴人認其與本件有罪部分，有裁判上一罪關係，基於審判不可分
之原則，亦應併予發回。
據上論結，應依刑事訴訟法第三百九十七條、第四百零一條，判決如主文。
中　　　華　　　民　　　國　　九十三　　年　　　七　　　月　　 十四 　　日
                              最高法院刑事第六庭
                                  審判長法官  吳　雄　銘
                                        法官  池　啟　明
                                        法官  石　木　欽
                                        法官  郭　毓　洲
                                        法官  吳　三　龍
      右正本證明與原本無異
                                              書  記  官
中　　　華　　　民　　　國　　九十三　　年　　　七　　　月　　 十九 　　日
                                                                        Ｖ
